臺灣基隆地方法院基隆簡易庭民事判決
原　　　告　丙○○
　　　　　　　　　　　　樓
訴訟代理人　李漢中　　律師
被　　　告　財團法人私立聖心高級中學
法定代理人　丁○○
被　　　告　甲○○
　　　　　　乙○○
上列當事人間請求損害賠償事件，本院於96年5月4日言詞辯論終
結，判決如下：
    主  文
原告之訴及假執行之聲請均駁回。
訴訟費用由原告負擔。
    事實及理由
一、被告財團法人私立聖心高級中學（下稱聖心高中）之法定代
    理人經合法通知，未於言詞辯論期日到場，核無民事訴訟法
    第386條各款所列情形，爰依民事訴訟法第385條第1項前段
    之規定，准原告之聲請，由其一造辯論而為判決。
二、原告起訴主張：原告於91年8月1日至95年7月31日擔任被告
    聖心高中代理（實習）教師，被告甲○○任被告聖心高中校
    長、被告乙○○任被告聖心高中人事承辦員。茲原告於任教
    期間內並無任何不良紀錄，嗣於95年6月13日原告至人事室
    及被告甲○○辦公室口頭告知不再應聘時，即獲被告甲○○
    口頭應允，原告為謀他職，遂於95年6月20日書面填具教職
    員證明書申請表，申請發放在職證明，卻遭被告甲○○否准
    ，且被告為侵害原告之名譽，遂令被告乙○○於離職服務證
    明書之備註欄中填具「不合格教師」，復於備註欄附記「丙○○先生罔顧學生受教之權益，良知何在？自私自利，喪盡
    師道。」，以達損害原告名譽之目的。且按名譽之侵害，不
    以直接指名道姓為必要，如以間接的方法，藉著言語或文字
    字裡行間的意義，暗指某人有此等事實，而使其名譽受到損
    害，如該等事實並非實在，自亦構成侵權行為。而觀察行為
    人在陳述事實時有無以影射之方式暗指某人有此等事實，應
    自其言論全體觀之，如果依其描述之情節及時空，已足以使
    人得特定為某人，並貶低其名譽時，縱使未加以指名道姓，
    仍屬以影射之方式侵害他人之名譽權；名譽權之侵害非即與
    刑法之誹謗罪相同，名譽有無受損害，應以社會上對個人評
    價是否貶損作為判斷之依據，苟其行為足以使他人在社會上
    之評價受到貶損，不論其為故意或過失，均可構成侵權行為
    ，其行為亦不以廣佈於社會為必要，僅使第三人知悉其事，
    亦足當之（臺灣臺北地方法院93年度重訴字第584號判決、
    最高法院90年度臺上字第646號判例參照）。被告甲○○在
    無任何具體事證下，令被告乙○○於上開證明書上備註足以
    毀損原告名譽之文字，確已損害原告之名譽甚明，爰依民法
    第184條第1項前段、第185條第1項、第188條第1項前段、第
    195條第1項規定，請求被告連帶給付原告新臺幣（下同）30
    萬元，及自95年9月21日起至清償日止按週年百分之5計算之
    利息；被告應連續3天連帶於臺灣立報之全國版頭版上，刊
    登字體14、面積35.5公分乘以26公分、內容為「道歉聲明茲
    吾等公開指摘傳述前私立聖心高級中學代理教師丙○○先生
    ，於『91年8月1日至95年7月31日代理（實習）期間為不合
    格教師，且罔顧學生受教之權益，良知何在？自私自利，喪
    盡師道』之不實言論，嚴重損害丙○○先生之名譽，特此共
    同以書面向丙○○先生致上萬分歉意。中華民國年月日聲明
    人私立聖心高級中學法定代理人丁○○校長甲○○辦事員乙○○」之道歉啟事；並陳明願供擔保請准宣告假執行等語。
三、被告聖心高中未提出任何書狀以為聲明或陳述，被告甲○○
    、乙○○則請求駁回原告之訴及假執行之聲請，其二人抗辯
    之陳述意旨略以：原告於被告聖心高中任教期間為不合格教
    師，校方為鼓勵原告盡快取得合格教師證，在原告師資班進
    修完成後，聘原告在94年2月1日至94年7月31日留校實習，
    實習期間校方為顧及其家庭生計，除比照專任老師課程予以
    任課外，亦盡量配合原告方便的時間，分別於94年3月7日、
    94年4月11日、94年5月2日、94年5月16日准原告請公假，校
    方另安排代課老師，使原告得以回大學師資班參加定期座談
    會，校方處處協助原告，原告卻未圖報校方，竟在95年5 月
    12日、6月3日、6月6日、6月10日、6月14日、6月21日、6
    月23日、6月26日等94學年度約聘期間，接連請假參加公立
    學校教師甄選，且原告均係當天早上臨時通知或事後才請假
    ，校方須臨時找代課老師，造成行政單位極為困擾，尤其校
    方數學老師人數有限，有時不得已請非數學老師任課，影響
    學生受教權甚鉅，而原告於94年度帶高三應屆畢業班，學生
    畢業離校後該班教室凌亂不堪，經總務主任拍照存證並要求
    人事管理員通知原告回校處理，原告僅委託其他在校同事派
    學生清理；原告7月份未到校上班，而校方仍將該月份薪資
    發放予原告；自93年9月13日起至95年4月14日止校方教務處
    發給原告之工作改進通知單，即可知悉原告服務態度及狀況
    ；原告所帶之應屆畢業班學生升學率極低，學生錄取的大學
    院校狀況極差，影響校方聲譽及招生工作甚鉅；又原告曾向
    教育部中央教師申訴評議委員會申訴，該委員會於95年12月
    27日以臺申字第0950195730號第7屆第107次會議決議為「申
    訴不受理」；原告早已無心經營班級，僅想參加公立學校教
    師甄選，而竟要求校方於離職證明書上註記「服務成績優良
    」，被告甲○○為被告聖心高中校長，具有行政裁量權，原
    告離職證明書備註欄所載文字僅係被告甲○○就原告在校之
    表現事實陳述，並無妨害名譽之情等語。
四、按因故意或過失，不法侵害他人之權利者，負損害賠償責任
    ；不法侵害他人之身體、名譽、自由、信用、隱私、貞操，
    或不法侵害其他人格法益而情節重大者，被害人雖非財產上
    之損害，亦得請求賠償相當之金額，其名譽被侵害者，並得
    請求回復名譽之適當處分，民法第184條第1項前段、第195
    條第1項前段固分別定有明文。惟按民法上名譽權之侵害非
    即與刑法之誹謗罪相同，名譽有無受損害，應以社會上對個
    人評價是否貶損作為判斷之依據，必其行為乃不涉及私德之
    之不實傳播，並足以使他人在社會上之評價受到貶損，始可
    構成侵權行為，其行為固不以廣佈於社會為必要，但以該不
    利於他人名譽權之事實，傳播於第三人知悉其事為必要（並
    參見最高法院90年度臺上字第646號判例）。本件原告向被
    告聖心高中申請所發之原告離職證明書備註欄附記固確記載
    「丙○○先生罔顧學生受教之權益，良知何在？自私自利，
    喪盡師道。」之文字，姑勿論該記載是否真實，即令非真實
    ，但仍應依據該書面記載內容、該書面有無使當事人外之第
    三人知悉之可能，用以判斷原告社會上評價是否因此遭到貶
    損，方能認定已侵害原告名譽權。
五、經查，本件原告在被告聖心高中任職期間之表現，於兩造之
    認知上本屬兩極，乃兩造所不爭之事實，原告向校方申請所
    開立原告之離職證明書，如涉及原告於任職期間之表現評語
    ，本不可能如原告意願，理當要求於離職證明書僅作中性地
    證明原告曾於該校任職、所任職務為何、任職期間等事實即
    可，原不須附記任何對原告有利或不利之主觀評價，原告於
    申請給予離職證明書，如要求附記對原告正面評價之用語，
    僅能解為申請一併對其在聖心高中任職表現有其自信，要求
    一併為其在校任職期間考評之附記，惟被告方面就對原告之
    考評之記載，本應為忠實之考評，始符考評之本旨，絕無須
    無條件應原告要求之義務。本件被告聖心高中所發給原告之
    原告離職證明書備註欄附記「…丙○○先生在聘約期滿壹個
    月前未曾書面通知本校（違法），又在聘約95年7月31日期
    滿之前，於六月份假借請假事由，到處至他校參加教師甄選
    ，依『教師法』第十七條規定，教師除應遵守法令履行聘約
    外，並負有下列義務『第二款應積極維護學生受教之權益。
    第六款應嚴守職分，本於良知，發揚師道及專業精神。』丙○○先生罔顧學生受教之權益，良知何在？自私自利，喪盡
    師道。…」等文字，然僅為被告甲○○就「原告請假參加他
    校教師甄選之事實」、及其他於原告任職期間觀察原告工作
    表現所為之評價，且在人際關係相處之間，對於他人言行舉
    止、工作表現、行為態度等均會有各種不同之感受體會，而
    藉助言語詞彙表達出來之書面考評，有較為一般人樂於接受
    的親切、合群、體貼、優秀等帶有正面形容之詞彙，或者較
    為一般人不喜歡的驕傲、孤僻、自私等帶有負面形容之詞彙
    ，但此應屬表達被告聖心高中對原告有考評權利及義務人對
    原告之主觀評價範疇，此種主觀評價不得以任何強制手段要
    求改變，縱非真實而足以使他人在社會上之評價受到貶損，
    若未以該不利於原告名譽權之事實，傳播於第三人知悉其事
    之行為，即與單純辱罵以圖貶損他人格要屬不同，而系爭原
    告離職證明書備註欄附記之上揭文字，即屬被告聖心高中對
    原告有考評權責之被告甲○○，對原告工作教學態度主觀感
    受之表達詞彙，其用詞遣字無論與真實是否相符，均屬維持
    被告方面對原告在職期間表現之原始的主觀評價，若未使第
    三人知悉其事對原告固有的社會評價不生影響，而且被告開
    立該離職證明書，係應原告申請所為，開立後僅交由原告使
    用，自難謂係以傳播於第三人知悉其事之行為，原告倘認該
    離職證明書上所載上開文字不利於其依照年資進行提敘，自
    可選擇不將該離職證明書交付他人，另向被告聖心高中申請
    開立不附記對其考評之離職證明書，俾便使用，即無使社會
    上之第三人得知悉該不利於原告之詞彙之可能。綜上所述，
    系爭離職證明書備註欄附記之上揭文字，固尚難以判斷真偽
    ，然既非以傳播於第三人知悉其事所為，縱與事實不符，亦
    不足以使當事人外社會上第三人對原告評價產生貶損，自難
    認有侵害原告名譽權之事實，原告以被告因系爭離職證明書
    而有侵害原告名譽權為前提，所為被告應連帶給付原告30萬
    元，及自95年9月21日起至清償日止法定遲延利息，暨被告
    應連帶刊登如其聲明所載之道歉啟事之請求，於法即屬無據
    ，應予駁回。
六、綜上所述，原告依侵權行為之法律關係，請求被告應連帶給
    付如其聲明所示之慰撫金及法定遲延利息暨刊登道歉啟事，
    均為無理由，應予駁回。其假執行之聲請，因訴之駁回而失
    所依附，併予駁回。
七、據上論結，本件原告之訴為無理由，依民事訴訟法第385 條
    第1項前段、第78條，判決如主文。
中　　華　　民　　國　　96　　年　　5 　　月　　18　  日
　　              基隆簡易庭法　官　李木貴
以上正本係照原本作成。
對於本件判決如有不服，應於收受送達後20日內向本院提出上訴
書狀，上訴於本院合議庭，並按他造當事人之人數附具繕本。
中　　華　　民　　國　　96　　年　　5 　　月　　18　　日
                            書記官　林蔚菁
